臺灣彰化地方法院民事判決　九十一年度訴字第九七二號
　　原　　　告　　庚○○
　　　　　　　　　乙○○
　　　　　　　　　丙○○即尤.
　　共　　　同
　　訴訟代理人　　朱坤棋律師
　　複代理人　　　癸○○
　　被　　　告　　壬○○○
　　　　　　　　　甲○○
　　　　　　　　　己○○
　　　　　　　　　戊○○
　　　　　　　　　丁○○
　　兼右一人
　　訴訟代理人　　辛○○
右當事人間請求分割共有物事件，本院於民國九十三年五月七日言詞辯論終結，判決
如左：
  主      文
被告壬○○○、甲○○應協同原告乙○○、丙○○就兩造共有坐落彰化縣鹿港鎮○○
段第二九五地號、地目建、面積零點零參柒壹公頃土地申請更正為面積零點零肆壹壹
公頃。
被告壬○○○、甲○○、丁○○、戊○○應協同原告庚○○就兩造共有坐落彰化縣鹿
港鎮○○段第二九七地號、地目養、面積零點壹貳參柒公頃土地申請更正為面積零點
壹貳陸柒公頃。
附表所示之兩造共有坐落彰化縣鹿港鎮○○段第二九五地號、地目建、面積零點零肆
壹壹公頃土地分割如附圖方案一所示。
附表所示之兩造共有坐落彰化縣鹿港鎮○○段第二九六地號、地目建、面積零點貳伍
零肆公頃土地分割如附圖方案一所示。
附表所示之兩造共有坐落彰化縣鹿港鎮○○段第二九七地號、地目養、面積零點壹貳
陸柒公頃土地分割如附圖方案一所示。
訴訟費用由兩造各按附表所示之比例負擔。
    事　　　實
甲、原告方面：
一、聲明：求為判決如主文所示。
二、陳述：
（一）緣坐落彰化縣鹿港鎮○○段第二九五地號、第二九六地號、第二九七地號土地
      三筆，為附表所示之兩造所共有，各共有人之應有部分比例如附表所示。其中
      坐落同段第二九五地號、第二九七地號土地，原登記面積分別為０‧０三七一
      公頃、０‧一二三七公頃，然經測量後面積應各為０‧０四一一公頃、０‧一
      二六七公頃，故應予更正。
（二）又按各共有人得隨時請求分割共有物，兩造所有上開土地，並無因物之使用目
      的不能分割，或契約約定有不能分割之期限等情形，惟兩造就分割方法無法達
      成協議，為此，原告訴請判決分割系爭土地。如附圖方案一所示之分割方法，
      第二九五地號部分因為顧及各共有人要依應有部分各取得一筆完整的土地，因
      此將道路位置往右移，而第二九六地號編號Ｅ部分分給被告己○○，是因為聽
      說被告己○○已將應有部分賣給被告戊○○，將來可與被告戊○○分得部分合
      併使用，且道路位置居中，有利於土地利用，如依被告甲○○所述以方案三之
      分割方法不會拆到其房子，則原告依方案一之分割方法更不會拆到被告甲○○
      的房子，因為方案三當中道路位置更靠近土地東側。
三、證據：提出土地登記簿謄本、地籍圖謄本、戶籍謄本等為證，並聲請勘測現埸。
乙、被告方面：
一、被告丁○○、辛○○部分：
（一）聲明：求為判決駁回原告之訴。
（二）陳述：三合院建物大廳有祖先牌位，辛○○有時候會回去住五房，三合院建物
      是被告等人之父親所建，未辦理保存登記。原告的方案會造成土地利用零散，
      當事人間有協議分割時應就分割之位置及面積有所補償。原告之分割方法對被
      告不利，因為分得位置與廟前正沖，價值貶損，且同段第二九五地號土地仍須
      經由同段第二九四地號土地出入，如果第二九四地號土地未能提供通道，則同
      段第二九五、二九六地號土地仍為袋地，希望坐落同段第二九四地號土地能夠
      一併分割處理。如依被告丁○○、辛○○所提出附圖方案二之分割方法合併分
      割，較為公平，同段第二九七地號土地分割的位置可以讓大家來抽籤。
（三）證據：提出現場圖、照片、地籍圖謄本、契約書影本及支票影本等為證。
二、被告甲○○部分：
（一）聲明：求為判決駁回原告之訴。
（二）陳述：有時會回去住三合院建物的四房，三合院建物是父親所建，未辦理保存
      登記。希望坐落同段第二九四地號土地能夠一併分割處理。原告的分割方案會
      造成土地零散，希望不要拆到被告甲○○的房子，此一房子有納稅，如果照被
      告甲○○提出之附圖方案三之方法分割，就不會拆到被告甲○○的房子。
（三）證據：提出現場示意簡圖、 房屋稅籍明書、照片等為證。
三、被告壬○○○部分：未於最後言詞辯論期日到場，惟據其前到場聲明及陳述意旨
    略以：現在未住在三合院建物，希望能夠照使用現狀而為分割，此在以前即有協
    議，亦即依附圖方案四分割。
四、被告己○○部分：未於最後言詞辯論期日到場，惟據其前到場聲明及陳述意旨略
    以：現在未住在三合院建物內。
五、被告戊○○部分：未於言詞辯論期日到場，亦未提出書狀作何聲明或陳述。
丙、法院方面：
　　本院依聲請至現場履勘，並囑託彰化縣鹿港地政事務所派員至現場勘測。
    理　　　由
一、民事訴訟法第二百五十五條第一項第七款規定：訴狀送達後，原告不得將原訴變
    更或追加他訴。但不甚礙被告之防禦及訴訟之終結者，不在此限。本件原告追加
    被告游粘玉碧、甲○○應協同原告乙○○、丙○○就兩造共有坐落彰化縣鹿港鎮
    ○○段第二九五地號面積０‧０三七一公頃土地申請更正為面積０‧０四一一公
    頃，以及被告游粘玉碧、甲○○、丁○○、戊○○應協同原告庚○○就兩造共有
    坐落同段第二九七地號面積０‧一二三七公頃土地申請更正為面積０‧一二六七
    公頃，原告追加上開之訴無礙被告之防禦及訴訟之終結，合於法條規定，其訴之
    追加應屬合法。
二、被告壬○○○、己○○、戊○○未於言詞辯論期日或最後言詞辯論期日到場，查
    無民事訴訟法第三百八十六條所列各款情形，依原告之聲請，由其一造辯論而為
    判決。
三、原告主張坐落彰化縣鹿港鎮○○段第二九五地號、第二九六地號、第二九七地號
    土地三筆，為附表所示之兩造所共有，各共有人之應有部分比例如附表所示，系
    爭土地並無依其使用目的不能分割之情形，兩造亦未訂有不分割契約，或訂有不
    分割之期限，兩造無法達成協議等情，有土地登記簿謄本、地籍圖謄本在卷可稽
    ，堪信為真實。被告壬○○○雖辯稱兩造以前有分管協議云云，惟未能舉證有何
    不能分割之協議，故被告壬○○○之辯詞，尚難認有不分割之協議。從而，原告
    依據民法第八百二十三條第一項、第八百二十四條第二項之規定，訴請分割系爭
    土地，於法自屬有據，應予准許。
四、經查系爭坐落彰化縣鹿港鎮○○段第二九五地號、第二九七地號土地，原登記面
    積分別為０‧０三七一公頃、０‧一二三七公頃，有原告提出之土地登記簿謄本
    在卷可按。經本院命彰化縣鹿港地政事務所派員實地測量鑑定，結果認為上開土
    地測量面積分別為０‧０四一一公頃、０‧一二六七公頃，與土地登記簿記載不
    符，超出容許公差面積範圍，此有彰化縣二林地政事務所之土地複丈成果圖可憑
    。按利害關係人於登記完畢後，發現登記錯誤時，應申請更正登記；又土地登記
    ，除本規則另有規定外，應由權利人及義務人會同申請之，土地登記規則第一百
    三十四條第一項、第二十六條分別定有明文。土地分割前應先確定土地之範圍及
    面積，本件土地既有登記錯誤之情形，又非純屬登記人員記載時之疏忽，無從由
    登記機關自行更正，原告請求被告等會同辦理更正登記，自屬有據，應予准許，
    爰判決如主文第一、二項所示。
五、共有人因共有物分割之方法不能協議決定，而提起請求分割共有物之訴，應由法
    院斟酌當事人之聲請、共有物之性質、經濟效用及全體共有人之利益等公平決定
    之。經查：系爭土地上如收件日期九十一年十月二十五日複丈成果圖所示，上開
    系爭第二九五、二九六地號土地上建物使用情形，有編號甲為三合院、編號乙為
    庚○○之建物、編號丙、丁均為壬○○○之建物、編號戊為甲○○之建物、編號
    己為辛○○之建物，以及系爭第二九七地號土地上編號辛水池等分布之情形，業
    經本院會同彰化縣鹿港地政事務所人員赴現場履勘屬實，且有勘驗筆錄及土地複
    丈成果圖在卷足憑，並為兩造所不爭執。至系爭土地之分割方法，本院斟酌：（
    一）系爭三筆土地共有人亦不相同，無從合併分割，故應就系爭三筆土地各別分
    割，而附圖所示方案二、四將系爭土地合併分割，自難採用。（二）附圖方案一
    所示之分割方法，就系爭三筆土地分別分割，且將將編號Ｂ１、Ｂ２部分劃歸被
    告壬○○○，編號Ｇ部分劃歸被告辛○○，編號Ｄ２部分劃歸被告庚○○，編號
    Ｃ２部分劃歸被告甲○○，與被告壬○○○、辛○○、庚○○、甲○○之使用現
    狀大致相符，可使每人分得之土地均面臨通道，有利於土地之經濟價值。（三）
    至於附圖方案三所示之分割方法，既未明確畫出個別編號具體所在位置，自難認
    係具體可行之分割方法。
    （四）另被告丁○○、辛○○、甲○○雖主張應將坐落同段第二九四地號土地納
    入分割等語，惟因同段第二九四地號土地並非本件之訴訟標的物，本院自無從就
    該筆土地予以裁判。故附圖方案二、三、四，均無可採。綜上所述，系爭土地之
    分割方案，認應以附圖方案一所示之分割方法為適當，堪值採用，爰依此一分割
    方案，判決系爭土地分割為如主文三、四、五項所示。
六、本件分割共有物事件，如由敗訴之被告負擔訴訟費用，則顯失公平，爰命勝訴之
    原告負擔一部分訴訟費用。
七、本件判決之基礎已臻明確，兩造其餘攻擊防禦方法，於判決結果不生影響，無庸
    一一論列，併此敘明。
據上論結：本件原告之訴為有理由，依民事訴訟法第三百八十五條第一項前段、第七
十八條、第八十條之一、八十五條第一項但書，判決如主文。
中　　　華　　　民　　　國　　九十三　年　　　 六 　　月　　　 十一 　　日
                                臺灣彰化地方法院民事第一庭
~B法　　　官　陳弘仁
右正本證明與原本無異。
如不服本判決，應於判決送達後廿日之不變期間內，向本院提出上訴狀。
~B法院書記官　王振州
中　　　華　　　民　　　國　　九十三　年　　　 六 　　月　　　 十一 　　日
附表：
┌──┬───┬─────┬───────┬─────┬────────┐
│編號│共有人│第二九五地│第二九六地    │第二九七地│訴訟費用分擔比例│
│    │      │號應有部分│號應有部分    │號應有部分│                │
├──┼───┼─────┼───────┼─────┼────────┤
│ １ │庚○○│          │1/6 　　      │1/3       │20/100          │
├──┼───┼─────┼───────┼─────┼────────┤
│ ２ │乙○○│135/742   │　　　　      │          │2/100           │
├──┼───┼─────┼───────┼─────┼────────┤
│ ３ │丙○○│135/742   │　　　　      │          │2/100   　      │
├──┼───┼─────┼───────┼─────┼────────┤
│ ４ │尤粘  │134/371   │152107/751200 │1/6       │21/100  　      │
│    │玉碧  │          │              │          │                │
├──┼───┼─────┼───────┼─────┼────────┤
│ ５ │甲○○│102/371   │1/6 　　      │1/6       │18/100  　　    │
├──┼───┼─────┼───────┼─────┼────────┤
│ ６ │己○○│          │27901/751200  │          │2/100           │
├──┼───┼─────┼───────┼─────┼────────┤
│ ７ │戊○○│          │1/6 　　      │1/6 　　　│15/100          │
├──┼───┼─────┼───────┼─────┼────────┤
│ ８ │辛○○│          │1/6 　　      │　　　　　│10/100  　      │
├──┼───┼─────┼───────┼─────┼────────┤
│ ９ │丁○○│　　　　　│23464/250400  │1/6       │10/100          │
└──┴───┴─────┴───────┴─────┴────────┘
附圖：
